【裁判字號】    97,簡上,480
【裁判日期】    971029
【裁判案由】    妨害兵役
【裁判全文】
臺灣桃園地方法院刑事判決             97年度簡上字第480號
公  訴  人  臺灣桃園地方法院檢察署檢察官
上  訴  人  乙○○
即  被  告
上列上訴人因妨害兵役治罪條例案件，不服本院於民國97年5 月
5日 以97年度桃簡字第843 號所為第一審刑事簡易判決（檢察官
聲請簡易判決處刑案號；97年度偵字第133 號），經本院管轄第
二審合議庭審理，改用通常程序，逕為第一審判決如下：
    主      文
原判決撤銷。
乙○○無罪。
    理      由
一、聲請簡易判決處刑意旨略以：被告乙○○為後備軍人，係三
    軍部隊教育召集之應召員，設籍在桃園縣桃園市○○路236
    號6 樓之1 ，竟意圖避免召集，於民國96年10月間起即未居
    住於上開戶籍地，無故不依規定申報，致桃園縣後備指揮部
    博愛甲字第931175號，指定其應於96年10月25日上午8 時至
    9 時許，前往桃園縣桃園市○○路322 號介壽營區報到之教
    育召集令無法送達本人。因認被告涉有違反妨害兵役治罪條
    例第10條第1項第3款規定之罪嫌云云。
二、證據能力部分：
  (一)按被告以外之人於審判外之陳述，雖不符同法第159 條之1
    至之4 之規定，而經當事人於審判程序同意作為證據，法院
    審酌該言詞陳述或書面陳述作成時之情況，認為適當者，亦
    得為證據，刑事訴訟法第159 條之5 第1 項定有明文。
  (二)查本件被告及檢察官於審判程序中就下述證據資料屬傳聞證
    據，且不符刑事訴訟法第159 條之1 至之4 之規定者，均同
    意作為證據，而本院審酌各該證據資料作成時之一切客觀情
    況，認為適當，故得為證據。
三、按犯罪事實應依證據認定之，無證據不得認定犯罪事實；又
    不能證明被告犯罪者，應諭知無罪之判決，刑事訴訟法第
    154 條第2 項、第301 條第1 項分別定有明文。次按刑事訴
    訟法第161 條已於91年2 月8 日修正公布，其第1 項規定：
    檢察官就被告犯罪事實，應負舉證責任，並指出證明之方法
    。因此，檢察官對於起訴之犯罪事實，應負提出證據及說服
    之實質舉證責任。倘其所提出之證據，不足為被告有罪之積
    極證明，或其指出證明之方法，無從說服法院以形成被告有
    罪之心證，基於無罪推定之原則，自應為被告無罪判決之諭
    知（最高法院92年台上字第128號判例意旨參照）。
三、本件公訴人認被告涉犯上開罪嫌，無非係以此部分事實，有
    教育召集令、召集令交付情形紀錄表、現場照片4 幀、後備
    軍人遷移調查表等件為其論據。
四、訊據被告固不否認前開事實，惟堅決否認有何犯行，辯稱：
    伊沒有避免召集之意圖，伊係因為家裡沒有自己的房子，須
    常搬家，一時間不及去辦理遷移戶籍等語。是本案被告主觀
    上有無避免召集之意圖，本院自應加以審酌。經查：
  (一)按妨害兵役治罪條例於91年6 月26日修正，修正前該條例第
    11條規定：「後備軍人有左列行為之一者，處一年以下有期
    徒刑、拘役或三百元以下罰金：(一)離營歸鄉無故不依規定報
    到，或重複申報戶籍者。(二)無故拒絕調查，或體格檢查不到
    者。(三)居住處所遷移，無故不依規定申報者。國民兵犯前項
    第二款、第三款之罰者，處六月以下有期徒刑、拘役或一百
    元以下罰金。後備軍人犯第一項之罪或國民兵犯第二項之罪
    ，致使召集令無法送達者，以意圖避免召集論；分別依第六
    條、第七條科刑」；修正後移列至第10條，規定：「後備軍
    人意圖避免召集處理有下列行為之一者，處一年以下有期徒
    刑、拘役或科新台幣九萬元以下罰金：(一)離營歸鄉無故不依
    規定報到，或重複申報戶籍者。(二)拒絕依規定調查，或體格
    檢查不到者。(三)居住處所遷移，無故不依規定申報者。國民
    兵犯前項第三款之罪者，處六月以下有期徒刑、拘役或科新
    台幣三萬元以下罰金。後備軍人犯第一項之罪或國民兵犯前
    項之罪，致使召集令無法送達者，以意圖避免召集論；分別
    依第五條或第六條科刑」。是修正後之妨害兵役治罪條例第
    10條第1 項規定以「意圖」為犯罪成立要件之罪，法律既明
    定為犯罪構成要件，則動機已成為犯罪內容之一部分，不得
    再視為一般之動機，故目的犯（意圖犯）在主觀上除須具備
    故意之構成要件外，尚須具備法定之不法意圖，否則犯罪即
    無以成立。又同條第3 項雖規定「後備軍人犯第一項之罪或
    國民兵犯前項之罪，致使召集令無法送達者，以意圖避免召
    集論」，分別依第5 條或第6 條科刑，將行為人之主觀意圖
    予以擬制，惟揆諸該法條規定之文字，不問行為人應首先該
    當「第1 項之罪」即第10條第1 項之罪，或所據以科刑之第
    5 條、第6 條規定，其所處罰該等妨害兵役召集行為的重要
    基礎均在行為人有「意圖避免召集」之「主觀不法意圖」，
    亦即惟有具備此項主觀特別違法要素時，行為人所為有危害
    於兵役召集之行為，方有可罰性，並不能以召集令無法送達
    ，即遽認為有妨害兵役召集之主觀意圖，此亦為大法官會議
    釋字第517 號解釋文所揭櫫「至妨害兵役治罪條例第十一條
    第三項雖規定致使召集令無法送達者，以意圖避免召集論，
    但仍不排除責任要件之適用，乃屬當然」意旨之所在，即同
    條第3 項之罪既係以犯第1 項之罪為前提，自難排除上開增
    列要件之適用，雖修正後之條文仍保留「以意圖避免召集論
    」之擬制用語，似仍沿用修正前舊法之擬制規定，然依修正
    後之法條文，既明確以「意圖避免召集處理」為要件，則該
    「以意圖避免召集論」之文字應認係贅文，會有如此之用語
    ，或因立法之疏漏，但在條文文字未修正前，仍應依新修正
    之法條規定，認須以有避免召集處理之意圖為要件，故行為
    人若無避免召集處理之意圖，則不構成上開犯罪。
  (二)查被告有於前開時、地，遷移住所不依規定申報，致教育召
    集令無法送達等事實，為被告所不否認，復有教育召集令1
    份、召集令交付情形紀錄表1 紙、現場照片4 幀、後備軍人
    遷移調查表1份等件在卷可稽，固堪認定。惟查：
  1.被告與其父親甲○○同住，因所承租位於桃園縣桃園市鎮○
    街29巷2 之3 號之房屋因屋主收回，遷居至桃園縣桃園市○
    ○路87巷12號2 樓，惟戶籍地仍設籍在上開鎮撫街，嗣因被
    告胞兄擬向社會局申請低收入戶補助款，被告母親戴秀梅遂
    於96年9 月28日將有謀生能力之被告戶籍遷移至被告母親位
    於桃園縣桃園市○○路236 號6 樓之1 之住處，再因被告母
    親搬離上開民族路處所，被告母親便於96年11月27日將被告
    戶籍地遷徙至被告母親位於桃園縣桃園市○○街○段81號3
    樓之4 之住處等情，業據證人即被告父親甲○○、被告母親
    戴秀梅分別於本院審理時供述在卷，並有戶籍查詢資料附卷
    可稽，足見被告戶籍地與實際住居地不一，且常遷移實際住
    居地，係因日常生活之需，難認有何避免教育召集之意圖。
    雖後備軍人管理規則第十五條規定：「後備軍人如有異動事
    項，應依相關戶籍法規向主管單位申報異動登記」，惟因應
    現代社會之變遷，一般人或因工作、就學等眾多因素，未居
    住於戶籍地址者所在多有，尚不能以被告未居住於原戶籍地
    址，即認被告有妨害兵役召集之意圖。
  2.況被告於本院訊問前，即已於96年11月27日將戶籍遷移至被
    告母親上開朝陽街之實際居住地等情，有訊問筆錄、戶籍查
    詢資料等件在卷可稽，是被告確有積極向該管機關申報，其
    辯稱無避免召集之意圖，應屬有據。
五、綜上所述，原審以被告上開妨害兵役犯行事證明確，而判處
    被告有期徒刑3 月，並准以1 千元折算1 日易科罰金，揆諸
    上述，顯有未合，是本件被告之上訴，為有理由，要屬無可
    維持，應予撤銷，並由本院合議庭依刑事訴訟法第451 條之
    1 第4 項但書第3 款及第452 條之規定，先將本件改依通常
    程序審理，並自為第一審判決。此外，復查無其他任何積極
    事證，足資證明被告確有公訴人所指上開犯行，自屬不能證
    明被告上開犯罪，應依刑事訴訟法第301 條第1 項之規定，
    均諭知被告無罪之判決。
據上論斷，應依刑事訴訟法第455 條之1 第1 項、第3 項、第36
4 條、第369 條第1 項前段、第452 條、第301 條第1 項，判決
如主文。
本案經檢察官柯博齡到庭執行職務。
中    華    民    國    97    年    10    月    29    日
                  刑事第五庭審判長  法  官  潘政宏
                                    法  官  陳彥宏
                                    法  官  江春瑩
以上正本證明與原本無異。
如不服本判決，應於判決送達後10日內向本院提出上訴狀（應附
繕本），其未敘述上訴理由者，應於上訴期間屆滿後20日內補提
理由書狀於本院，上訴於臺灣高等法院。
                                    書記官  羅婉榕
中    華    民    國    97    年    10    月    30    日
妨害兵役治罪條例第10條
後備軍人意圖避免召集處理有下列行為之一者，處一年以下有期
徒刑、拘役或科新臺幣九萬元以下罰金：
一、離營歸鄉無故不依規定報到，或重複申報戶籍者。
二、拒絕依規定調查，或體格檢查不到者。
三、居住處所遷移，無故不依規定申報者。
國民兵犯前項第三款之罪者，處六月以下有期徒刑、拘役或科新
臺幣三萬元以下罰金。
後備軍人犯第一項之罪或國民兵犯前項之罪，致使召集令無法送
達者，以意圖避免召集論；分別依第五條或第六條科刑。


司法院資訊處製作；財團法人民間司法改革基金會備份。
